【裁判字號】    99,易緝,308
【裁判日期】    991026
【裁判案由】    詐欺
【裁判全文】
臺灣臺中地方法院刑事判決             99年度易緝字第308號
公  訴  人  臺灣臺中地方法院檢察署檢察官
被      告  陳世從
上列被告因詐欺案件，經檢察官提起公訴（98年度偵緝字第2717
號），本院判決如下：
    主    文
陳世從無罪。
    犯罪事實
一、公訴意旨略以：被告陳世從明知任何人均可申請行動電話門
    號，且現今社會詐欺集團用以向他人施行詐術之聯絡電話，
    多使用以他人名義申請之人頭電話，以掩飾犯行與躲避檢警
    追查，可預見如將其所申請之行動電話門號交予他人使用，
    極易被利用為與財產有關之犯罪工具，竟基於縱若取得門號
    之人，自行或轉交他人用以實施財產犯罪，而供作財產犯罪
    工具，仍不違背其本意之幫助使用其門號者向他人詐欺取財
    之不確定犯意，於民國97年12月4 日，前往臺中市○○區○
    ○路威寶電信服務中心申辦0000000000號行動電話門號，並
    於不詳時地，將該門號交付予不詳年籍之人使用。嗣不詳詐
    欺取財犯罪集團成員於取得上揭門號後，於97年12月10日20
    時許，連線登入雅虎奇摩拍賣網站，以「kisskeke2000」帳
    號，佯登拍賣筆記型電腦之不實訊息，並撥打上開門號與被
    害人蔡鈞富（原名蔡昇廷）談妥匯款金額，致蔡鈞富陷於錯
    誤下標購買，隨即於97年12月11日21時18、20分許，匯款共
    新臺幣5000元至駱啟惠（另由臺灣臺中地方法院檢察署檢察
    官偵辦中）金融帳戶內，蔡鈞富迄未收到筆記型電腦或退款
    ，且撥打上開門號亦無人接聽始悉受騙，因認被告涉犯刑法
    第30條第1項前段、第339條第1項之幫助詐欺取財罪嫌。
二、查本案以下所引用被告以外之人於審判外之言詞或書面陳述
    ，而不符合刑事訴訟法第159條之1至第159條之4之規定者，
    業經本院於審理時當庭提示而為合法之調查，公訴人及被告
    於本院審理中均同意做為證據（見本院卷第60頁），復經本
    院審酌前開證據作成或取得之狀況，並無非法或不當取證之
    情事，且亦無顯不可信之情況，故認為適當而均得以作為證
    據，是依刑事訴訟法第159條之5之規定，均具有證據能力，
    先予敘明。
三、按犯罪事實應依證據認定之，無證據不得認定犯罪事實；不
    能證明被告犯罪者，應諭知無罪之判決，刑事訴訟法第154
    條第2項及第301條第1 項分別定有明文。次按認定不利於被
    告之事實，須依積極證據，茍積極證據不足為不利於被告事
    實之認定時，即應為有利於被告事實之認定，更不必有何有
    利之證據；又被告否認犯罪事實所持之辯解，縱屬不能成立
    ，仍非有積極證據足以證明其犯罪行為，不能遽為有罪之認
    定（最高法院30年上字第816號判例、30年上字第1831 號判
    例參照）。復按刑事訴訟法第161條第1項亦規定，檢察官就
    被告犯罪事實，應負舉證責任，並指出證明之方法，是檢察
    官對於起訴之犯罪事實，應負提出證據及說服之實質舉證責
    任，倘其所提出之證據，不足為被告有罪之積極證明，或其
    指出證明之方法，無從說服法院以形成被告有罪之心證，基
    於無罪推定之原則，自應為被告無罪判決之諭知，最高法院
    92年台上字第128號判例意旨亦揭櫫甚詳。
四、公訴意旨認被告陳世從涉有幫助詐欺罪嫌，無非係以證人即
    被害人蔡鈞富於警詢之證述、卷附郵政自動櫃員機交易明細
    表、駱啟惠金融帳戶之開戶資料與存提明細、行動電話0000
    000000號門號通聯調閱查詢單、拍賣帳號申請人資料與IP紀
    錄、拍賣網站網頁列印畫面、威寶電信股份有限公司函附之
    行動電話預付卡服務申請書及個人戶籍及相片影像資料查詢
    結果畫面各1份為其主要論據。訊據被告固坦承上開門號000
    0000000號行動電話門號SIM卡係其本人所申請，惟堅決否認
    有何幫助詐欺之犯行，辯稱：伊當天申請，就拿到SIM卡，
    但是手機壞掉就沒有開卡使用，伊將SIM卡放在之前居住的
    臺中市○○路171號租屋處，因為沒有繳房租，就於97年4、
    5月的時候偷搬走，當時偷搬家的時候，因為看到房東，沒
    有錢給房東，所以就趕快跑掉，伊所有的財物都放在裡面，
    後來也不敢回去搬云云。
五、經查：
  (一)不詳詐欺取財犯罪集團成員於97年12月10日20時許，利用網
    際網路連線登入雅虎奇摩拍賣網站，以「kisskeke2000」帳
    號，佯登拍賣筆記型電腦之不實訊息，與被害人蔡鈞富議定
    匯款金額，使蔡鈞富陷於錯誤下標購買，隨即於97年12月11
    日21時18分、20分許，先後以郵局ATM 轉帳50元、4950元，
    共轉帳5000元至駱啟惠申辦之臺中市南屯郵局帳號00000000
    000000號金融帳戶內等情，業據證人蔡鈞富於警詢及本院審
    理中證稱綦詳（見警卷第1至2頁、本院卷第58頁背面至59頁
    ），並有郵局自動櫃員機交易明細表2 紙、臺中市南屯郵局
    帳號00000000000000號帳戶客戶歷史交易清單、拍賣帳號申
    請人資料與IP紀錄、拍賣網站網頁列印畫面各1 份在卷可稽
    （見警卷第3、8、23至27頁）。是被害人蔡鈞富確於上開時
    、地，遭不詳詐欺取財犯罪集團之詐欺，而轉帳至駱啟惠上
    開郵局帳戶內之事實，雖堪認定，然此僅能證明被害人蔡鈞
    富遭詐欺集團詐騙，尚難僅憑此即遽行推論被告有幫助詐欺
    取財之犯行，而為被告不利之認定。
  (二)上開0000000000號行動電話門號，為被告於97年12月4 日，
    向威寶電信股份有限公司申辦，係預付型門號（即俗稱之易
    付卡）等情，業據被告於偵查及本院審理時自承在卷，並有
    通聯調閱查詢單、威寶電信股份有限公司98年12月24日傳真
    之用戶基本資料列表、行動電話預付卡服務申請書（見警卷
    第13頁、98年度偵緝字第2717號偵查卷第16至18頁），足認
    被告此部分之自白與事實相符，應堪採信。是0000000000號
    行動電話門號係被告所申請之事實，即堪認定。雖被告辯稱
    ：伊因為沒有繳房租，於97年4、5月的時候偷搬走，當時偷
    搬家的時候，因為看到房東，沒有錢給房東，所以就趕快跑
    掉，伊所有的財物都放在租屋處云云。惟該門號係於97年12
    月4 日始由被告親自申請，自無於97年4、5月間，將上開門
    號SIM卡遺留在原租處之可能。況該門號申辦後僅約3日（即
    7 日），即有詐欺集團成員撥打該門號用以向其他被害人詐
    欺取財，此有臺灣臺北地方法院檢察署98年度偵緝字第2755
    、2756、2757、2758號起訴書1 份附卷可稽（見本院卷第53
    至55頁，該案現由臺灣臺中地方法院以99年度易字第265 號
    審理中）。再參以被告自承未曾開卡使用、未曾向電信公司
    辦理掛失，亦未向警方報案等情，足認被告申請0000000000
    號行動電話門號之目的，並非供己通信使用，其已將開門號
    SIM卡交付他人使用無疑。
  (三)惟按利用人頭帳戶詐欺取財之犯罪，因人頭帳戶之存摺、提
    款卡等物既在犯罪行為人持有中，該金融帳戶為犯罪行為人
    所管領得隨時使用，於被害人匯款至犯罪行為人持有之上開
    人頭帳戶時，犯罪行為人實際上既已得隨時領取該詐欺所得
    款項，對該匯入之款項已具管領能力，自屬詐欺行為既遂（
    參見臺灣高等法院暨所屬法院97年法律座談會彙編，97年12
    月版，第620至625頁之研討結果）。次按詐欺罪因對特定法
    益之侵害，於犯罪行為完成（既遂）時即終了，為即成犯。
    是以，凡意圖為自己或第三人不法之所有，以詐術使人將本
    人或第三人之物交付時，即完成犯罪行為，而該當構成詐欺
    取財犯罪，縱事後將詐欺之物設法歸還，亦無解於罪名之成
    立；同理，詐欺犯罪行為完成（既遂）後，被害人與詐欺行
    為人間之聯繫，縱仍有詐術存在，亦無關乎詐欺犯罪行為之
    成立。再按刑法上之從犯，以在他人實施犯罪行為前或實施
    中，予以助力，為構成要件。若於他人犯罪完成後為之幫助
    ，除法律別有處罰規定，應依其規定論處罪刑外，尚難以從
    犯之例相繩（最高法院28年上字第1156號判例參照）。申言
    之，刑法上之幫助犯，係以「事先幫助」及「事中幫助」為
    限，若於他人犯罪行為完成後，予以助力，即學說上所謂之
    「事後幫助」，除法律別有處罰規定外，不成立幫助犯（最
    高法院18年上字第287號判例、71年度台上字第843判決要旨
    參照）。
  (四)被害人蔡鈞富係利用網際網路之「即時通」與詐欺集團成員
    聯絡交易、轉帳細節，待被害人蔡鈞富轉帳完成之後，被害
    人再以其使用之門號0000000000號行動電話撥打詐欺集團成
    員使用之門號0000000000號行動電話聯絡，以確認轉帳是否
    成功等情，業據證人即被害人蔡鈞富於本院審理時證述甚詳
    ，其證稱：「（當時經過如何？）我總共匯了5 千元給對方
    ，賣家要求要先加入賣家的即時通帳號，我先問價錢大約多
    少，後來談到要賣1 萬元成交，我就問是否可以貨到付款，
    對方拒絕，我說再想想，這都是用即時通帳號聯絡的，後來
    對方說因為之前貨到付款都被放鴿子，所以要我先付訂金，
    所以我就付了訂金5 千元，這個過程也都是用即時通聯繫的
    。」、「（一直到你把款項匯出為止都是用即時通與對方聯
    繫的？）是的。」、「（你是否有使用0000000000號電話與
    對方使用的0000000000號電話聯繫？提示本院卷第48頁0000
    000000號電話於97年12月11日21時33分51秒電話通聯紀錄）
    有。那是匯款之後，我主動撥電話給對方，請對方確認是否
    有收到，對方是一個女生接聽的。」等語（見本院卷第58頁
    背面至59頁），並有郵局自動櫃員機交易明細表2 紙（見警
    卷第3頁）、門號0000000000號行動電話通聯記錄1份（見本
    院卷第42至48頁）附卷可稽。雖被告蔡鈞富於警詢中曾證稱
    ：「....約於11日晚上約20時30分許對方打我行動電話（來
    電號碼為0000000000－女性聲音）告知我說如果真喜歡要我
    將1 萬元匯進指定之帳號，我因害怕遭詐騙跟他說我分二次
    匯款，先匯5千元，等收到電腦再匯5千元，經一番商討後對
    方答應分二次匯款。....」云云（見警卷第2 頁）。惟徵之
    卷附之郵局自動櫃員機交易明細表、門號0000000000號行動
    電話通聯記錄，證人蔡鈞富係於97年12月11日21時18分21秒
    、同日21時20分55秒許，先後以郵局ATM 轉帳50元、4950元
    至駱啟惠上開帳戶內，至同日21時33分51秒許，證人蔡鈞富
    始以其使用之門號0000000000號行動電話撥打詐欺集團成員
    使用之門號0000000000號行動電話聯絡，且除該次通聯記錄
    外，於當日均無證人蔡鈞富與詐欺集團成員聯絡之通聯記錄
    。況證人蔡鈞富另證稱：「（那當時警局筆錄為何這樣說？
    提示警詢筆錄）我當時講很多，警察只是記載大概的內容。
    」等語（見本院卷第59頁背面），足認證人蔡鈞富於本院審
    理時之證述，與事實相符，堪信為真實，證人蔡鈞富於警詢
    中證述，與事證不符，不足採信。
  (五)綜上，本案詐欺取財之正犯犯行於97年12月11日21時20分55
    秒許詐欺取財既遂前（即被害人存入最後一筆款項之時點）
    ，被告所申請上開0000000000號行動電話，除由詐欺集團成
    員口頭告知被害人門號之號碼外，並未遭該詐欺集團成員於
    向被害人蔡鈞富實施詐術之過程中，實際使用於發話或受話
    ，自難認已對該詐欺取財之正犯犯行提供何種具體助力之幫
    助行為。至於被害人蔡鈞富於本案詐欺犯行既遂後，雖曾撥
    打該門號與詐欺集團成員聯絡，其性質亦屬「事後幫助」行
    為，要難成立刑法上之幫助犯。
六、綜上所述，本案被告所辯情詞，雖無可採，然依檢察官所舉
    之證據，內置被告所申請之門號0000000000號SIM 卡之行動
    電話，係於本案詐欺取財正犯詐欺取財既遂後始與被害人蔡
    鈞富通話聯絡，故縱認被告有提供上開門號SIM 卡予詐欺集
    團成員使用，亦屬「事後幫助」行為，核與刑法上之幫助犯
    要件不合，致本院無法形成被告有罪之確切心證，本院復查
    無其他積極證據足資證明被告有檢察官所指之幫助詐欺取財
    犯行（亦無證據證明被告為本案詐欺取財之共同正犯），揆
    諸首開說明，自應為被告無罪之諭知。
七、移送併辦部分：
  (一)臺灣臺南地方法院檢察署檢察官移送併辦意旨略以（98年度
    緝偵字第1425號）：被告陳世從於97年12月4 日，至臺中市
    某威寶電信服務中心申辦0000000000門號後，隨即將該門號
    交付與不詳之人及其所屬之詐欺集團使用。嗣該詐欺集團成
    員基於意圖為自己不法所有之犯意聯絡：（一）在網路上刊
    登販賣SONY數位相機之不實訊息，並留下上開門號供聯絡之
    用，適被害人李佩珊在桃園縣平鎮市某處上網瀏覽該訊息後
    陷於錯誤而加入競標，並以4000元得標，依指示於97年12月
    9 日以郵局自動櫃員機轉帳3500元至駱啟惠（另案聲請簡易
    判決處刑）所有之臺中南屯路郵局帳戶內；（二）在網路上
    刊登販賣PSP-2007電動玩具之不實訊息，並留下上開門號供
    聯絡之用，適被害人許嘉展在新竹縣新豐鄉某處上網瀏覽該
    訊息後陷於錯誤而加入競標，並以4080元得標，依指示於97
    年12月11日以中華郵政網路ATM 匯款4080元至駱啟惠所有前
    開帳戶內；（三）在網路上刊登販賣PSP 電動玩具之不實訊
    息，並留下上開門號供聯絡之用，適被害人陳佩玲在臺北縣
    永和市某處上網瀏覽該訊息後陷於錯誤而加入競標，並以46
    00元得標，依指示於97年12月11日在臺北縣永和市○○路玉
    山銀行轉帳4600元至駱啟惠所有前揭帳戶內，因認被告涉犯
    刑法第30條第1項前段、第339條第1 項之幫助詐欺取財罪嫌
    。
  (二)臺灣臺南地方法院檢察署檢察官移送併辦意旨略以（98年度
    緝偵字第1427號）：被告陳世從明知將自己之行動電話門號
    SIM 卡提供他人使用，將可能遭詐騙集團利用作為犯罪工具
    ，猶基於縱有人以其行動電話門號實施財產犯罪亦不違背其
    本意之不確定故意，於97年12月11日前某日，在不詳地點，
    將其在威寶電信申辦之門號0000000000號之SIM 卡，以不詳
    代價出售予真實姓名年籍不詳之詐騙集團成員使用。嗣詐欺
    集團取得上開門號後，即意圖為自己不法之所有，在網路上
    刊登販賣Nikon相機之不實訊息，並留有行動電話號碼00000
    00000 號做為聯絡之用，適被害人林筱青在臺南縣官田鄉二
    鎮村住處瀏覽該訊息後，陷於錯誤，加入競標並以19100 元
    得標，依指示，於97年12月11日在中華郵政自動櫃員機轉帳
    19100 元，至上開駱啟惠（另行聲請簡易判決處刑）申設在
    中華郵政臺中南屯路郵局帳號700-00000000000000號帳戶內
    ，因認被告涉犯刑法第30條第1項前段、第339條第1 項之幫
    助詐欺取財罪嫌。
  (三)臺灣嘉義地方法院檢察署檢察官移送併辦意旨略以（99年度
    偵字第4991號）：被告陳世從於97年12月4 日，在臺中市不
    詳地址之威寶電信股份有限公司之門市，申辦門號00000000
    00號行動電話後，明知將其申辦之行動電話門號提供予姓名
    年籍不詳之成年人士使用，足以幫助該不詳人士或其轉手之
    人向不特定人詐騙財物，竟不違背其本意，而基於幫助詐欺
    之不確定故意，於不詳時、地，將上開行動電話門號提供予
    姓名年籍不詳之成年人士使用。而後該不詳人士或其轉手之
    人於於97年12月10日，在「露天拍賣」網站（網址為http:/
    /goods.ruten.com.tw ）網頁，刊登訊息佯稱販賣衛生紙，
    並以上開門號與鄭佩莉聯絡販賣細節，鄭佩莉陷於錯誤，於
    97年12月11日在不詳地點，匯款2300元至練淑芬之中華郵政
    股份有限公司銅鑼郵局帳戶（局帳號為00000000000000號）
    ，嗣鄭佩莉發現受騙報警處理，循線查悉上情，因認被告涉
    犯刑法第30條第1項前段、第339條第1 項之幫助詐欺取財罪
    嫌。
  (四)上開移送併辦意旨均認被告所涉幫助詐欺罪嫌，與本案有想
    像競合之裁判上一罪關係，移請併案審理等語。惟被告本案
    被訴之幫助詐欺取財犯行，既諭知無罪之判決，上開移送併
    案部分，即非為起訴效力所及，無從併予審究，自應退回檢
    察官另為適法之處理。且上開移送併辦案件，對詐欺集團成
    員是否使用0000000000號行動電話門號對被害人施用詐術一
    情，均未見調查，宜由檢察官查明處理，附此敘明。
據上論斷，應依刑事訴訟法第301條第1項，判決如主文。
本案經檢察官林秀菊到庭執行職務。
中    華    民    國    99    年    10    月    26    日
                  刑事第九庭    審判長法  官  林靜芬
                                      法  官  柯志民
                                      法  官  楊文廣
以上正本證明與原本無異。
如不服本判決應於收受判決後10日內向本院提出上訴書狀，並應
敘述具體理由。其未敘述上訴理由者，應於上訴期間屆滿後20日
內向本院補提理由書（均須按他造當事人之人數附繕本）「切勿
逕送上級法院」。
告訴人或被害人對於判決如有不服具備理由請求檢察官上訴者，
其上訴期間之計算係以檢察官收受判決正本之日期為準。
                                      書記官  陳靖騰
中    華    民    國    99    年    10    月    26    日

司法院資訊處製作；財團法人民間司法改革基金會備份。
